---
title: "índice, metodología y explicación dataset"
author: "Manuela Lopez Cambron, 1673688"
date: "`r Sys.Date()`"
output: html_document
---

```{r setup, include=FALSE}
knitr::opts_chunk$set(echo = TRUE)
```

# ÍNDICE 

1. Introducción 

1.1 Motivo del estudio

1.2 Marco teórico

1.3 Objetivos y hipótesis

1.4 Presentación de los datos

2. Presupuesto

3. Gestión de datos

3.1 Manejo de valores faltantes

3.2 Transformación de variables

3.3 Creación de nuevas variables

3.4 Manejo de desbalances

4. Análisis descriptivo

(abril poner los puntos)

3.? Manejo de outliers (explicación angel)

5. Análisis principal

5.1 Efectos principales

5.2 Interacciones

5.3 Diagnóstico de ajuste y correcciones

5.4 Validación del modelo (angel/marc)

5.5 Modelos alternativos y validación (validación ángel/marc)

6. Resultados (angel/marc)

6.1 Modelo principal 

6.1 Efectos marginales 

6.2 Presentación de resultados 

6.3 Interpretacion 

6.4 Resultados de los modelos alternativos

5.5 Hallazgos principales 

6. Análisis secundarios (angel/marc)

7. Conlusiones

7.1 Descubrimientos del estudio (angel/marc)

7.2 Continuidad del proyecto: limitaciones y propuestas

### INDICE EXPLICADO

1. Introducción 

1.1 Motivo del estudio

1.2 Marco teórico

1.3 Objetivos y hipótesis

1.4 Presentación de los datos

2. Presupuesto

3. Gestión de datos

3.1 Manejo de valores faltantes

3.2 Transformación de variables

3.3 Creación de nuevas variables

3.4 Manejo de desbalances

4. Análisis descriptivo

(abril poner los puntos)

3.? Manejo de outliers (explicación angel)

5. Análisis principal

5.1 Efectos principales

5.2 Interacciones

5.3 Refinamiento del modelo

5.4 Validación del modelo (angel/marc)

5.5 Modelos alternativos y validación (validación ángel/marc)

6. Resultados (angel/marc cambiad puntos o lo que querias pero estas cosas deberian estar)

6.1 Modelo principal (aquí os pondre el modelo y vosotros haceis el summary y tal)

6.1 Efectos marginales 

(aquí he pensado rollo calcular cosas interpretables a parte de los coeficientes propios del modelo, rollo como afecta cada variable es general a parte de como afectan sus niveles. cambiadle el nombre a la sección o lo que queráis para que cuadre con lo que hagais)

6.2 Presentación de resultados 

(tablas/graficos visuales resumiento todos los resultados, nada de salidas de r, poner los coefs y ls cosas del summary y las cosas que hayas calculado en efectos amrginales. solo del modelo principal)

6.3 Interpretacion 

(muy detallada, de todo lo que se os ocurra, bien explicado todo)

(igual podeis juntar 6.2 y 6.3 depende de como lo querais pantlear)

6.4 Resultados de los modelos alternativos

(lo mimso que los puntos anteriores (presentar los modelos alternativos que hay 2, efectos amrginales y resultados). h epensado poenrlo todo  junto porque es como menos importante

5.5 Hallazgos principales 

(a modo de resumen rapido de que ha salido relevante, que leyendo esto alguien pueda tener las 4 ideas principales. tanto del mdoelo principal como de lso secundarios)

6. Análisis secundarios (angel/marc)

(son modelos estudiando otras cosas que no sea el exito, rollo aprovechar la base de datos creada para estudiar más cosas. no es totalmente necesario pero si estaria guay ahcer al menos un análisis secundario con otro variable como resultado)

7. Conlusiones

7.1 Descubrimientos del estudio (angel/marc)

(mucho más explicado sin tecnicismos, en interpretación sed tecnicos y aquí es más rollo aplicado a al realidad y habria que relacionarlo aquí con los obejtivo (y hipotesis) rollo que quede bien cerrado todo en plan teniamos una idea y nos ha llevado aquí, se ha cumplido o no, lo hemso conseguido o no, etc)

7.2 Continuidad del proyecto: limitaciones y propuestas

(limitaciones: cosas que hemos hecho mal, rollo donde hemos podido poner sesgos y hacerlo modo "facil" y se podria hacer mejor o si salen inconsistencias o cosas sin sentido pues decir aqui por que puede ser. Y propuestas: ideas para estudios futuros, tenemos que hacer incapie en que hemos creado un base de datos y que puede explotarse mucho mas, rollo darnos importancia no solo por el estudio sino por las diferentes posibilidades, y pensad en algunas concretas, que da nuetsra base de datos) (aquí estaria guya relacionar el estudioq ue hemos hecho con lo que aprendimos del otro articuloq ue analizamos)

(estos dos puntos 7.1 y 7.2 minimo deberian estar pero cambiadlo como querais)


# Presentación de los datos

Para el propósito del estudio se ha decidido estudiar la coleción de obras de arte del Prado, concretamente aquellas clasificadas como pinturas. Mediante web scraping, se ha extraido la ficha técnica de las 7.117 pinturas, la cual contiene la siguiente información: 

Siempre (en todas las obras):

  - Número de catálogo (asignado por el Prado, único por obra)

  - Título

  - Fecha

Casi siempre:

  - Técnica (7.114/7.117)

  - Dimensión (7.107/7.117)

  - Procedencia (7.098/7.117)

  - Soporte (7.096/7.117)

- A veces:

  - Serie (1.415/7.117)

Muy raros:

  - Materia, Lugar de producción, Edición / Estado

Están son las variables originales de las que se disponía, y después de la correspondiente gestión de datos se ha obtenido la base de datos final con un total de () registros y () variables preparadas para el análisis. En el archivo original, los valores faltantes se condificaban como "0", después de su apropiada gestión, se proporciona un dataset sin valores faltantes.

**Diccionario de variables**

- exito: Indicador de cumplimiento de "razón aurea", con error del 5% (categórica binaria, 2 niveles: 0 no, 1 sí)

- area: Área de la pintura a partir de las dimensiones, tamaño en formato numérico (numérica)

- tam_cat:  Tamaño categorizado a partir del área usant cuantiles (categórica ordinal, utilizada como nominal, 3 niveles: pequena, mediano, grane)

- orientación: Forma según comparación de dimensiones (categórica nominal, 3 niveles:vertical, horizontal, cuadrado)

- soporte_grp: Agrupación de tipos de soporte en familias de material (categórica nominal, niveles: Lienzo, Tabla/Panel, Metal, Mural, Otros)

- sop_montaje: Indicador de "montaje/transferencia" detectado en el campo soporte (cotegórica binaria, 2 niveles: 0 no, 1 sí)

- tecnica: Agrupación de técnicas en grupos genéricos (categórica nominal, 3 niveles: mixta, oleo, otras)

- tipo_autor: A partir de autor/autora/autores se creó un tipo de autoría (categórica nominal, 4 niveles: hombre, mujer, varios, anonimo)

- serie: Indicador de pertenencia a serie (categórica binaria, 2 niveles: 0 no, 1 sí)

- fecha_est: Año estimado a partir de la datación convertida en intervalo, año central de este (numérica)

- fecha_ancho: Incertidumbre/ancho del intervalo temporal de datación (numérica)

- tema: Tema asignado en función de términos clave encontrados en el texto original de título (categórica, 10 niveles: religioso, mitologia, retrato_corte, historia_aleagoria, paisajes_lugares, vida_cotidiana, bodegon_floral, caza_animales, proceso_obra, otros)


## Metodología

**Regla estructural 'cuadrado'**

Como se informarmó anteriormente, la categoría 'cuadrado' de la variable "orientacion" genera ceros estructurales, ya que por definición los cuadros cuadrados nunca seguirán la proporción aurea. Además, la presencia de una categoría con ausencia completa del evento induce separación perfecta en modelos binarios, lo que puede producir estimaciones inestables o no finitas y distorsionar la estimación de efectos del resto de covariables. Por estos motivos, se restringió el análisis inferencial a la subpoblación con orientacion $\neq$ "cuadrado". Debido a esta modificación, la inferencia de nuestro estudio solo será aplicable a esta subpoblación. 


!!!! --> nuevas dimensiones dataset (7002)

```{r}
# restringir a no-cuadrado
df <- subset(df, orientacion != "cuadrado")
df$orientacion <- droplevels(df$orientacion)
```


**Estructura por bloques** + sensibilidades 1

--> filosofía enfoque por bloques (historia a contar)

1) Datación + incertidumbre (fecha_est, fecha_ancho)

- indicar porque fecha_est como spline natural ns(fecha_est,3) --> para permitir una relación no lineal entre época y probabilidad de éxito. (probar con y sin sline y decidir)

- indicar porque "fecha_ancho" como $log(1+fecha\_ancho)$ --> porque haymuchos 0 y solo log no funciona bien (deberia verse n el analisis decsriptivo !!!!!!) ****

2) Morfología (log(area), orientacion) + (tam_cat)

3) Material y tecnica (soporte_grp, tecnica) + (sop_montaje, como "control")

4) Iconografia (tema)

5) Autoría y serie (tipo_autor, serie)

**Interacciones**



**Comparaciones**

- igual mirar tmabien SE de los coefs para ver si son my grandes (significaria coefs inestables) ??? ****

- efectos principales: LRT(95%) AIC/BIC

- interacciones: LRT (99%) AIC/BIC(>10)

- indicar tipor de LRT (test = Chiq)

**Ajustes** (sensibilidades 2, tipo modelo)



